ACORDAO-COMPLETO-2339185

ACÓRDÃO 2722/2019 ATA 11/2019 - SEGUNDA CÂMARA

VISTOS, relatados e discutidos estes autos que tratam de atos de aposentadoria em favor de Celio Marcondes Ferreira Valle (XXX.687.378-XX) , Eliana Mendes Lacerda (XXX.607.538-XX) , Helio Gomes Coelho (XXX.064.357-XX) , José Raimundo Salomon Batista (XXX.960.466-XX) , Marcia Marques da Silva (XXX.481.277-XX) , Maria Aparecida Duque (XXX.927.098-XX) , Maria Lucia Fornaretti (XXX.010.798-XX) e Sonia Maria Rodrigues (XXX.006.038-XX) ,
ACORDAM os ministros do Tribunal de Contas da União, reunidos em sessão da 2ª Câmara, ante as razões expostas pelo relator e com fundamento no art. 71, inciso III, da Constituição Federal, c/c os arts. 1º, inciso V, e 39, inciso II da Lei 8.443/1992, arts. 259 a 263 do Regimento Interno e art. 15 da Instrução Normativa TCU 55/2007, em:
9.1. considerar legal para fins de registro o ato de concessão de aposentadoria de José Raimundo Salomon Batista (XXX.960.466-XX) ;
9.2. considerar ilegais e recusar o registro dos atos de concessão de aposentadoria de Celio Marcondes Ferreira Valle (XXX.687.378-XX) , Eliana Mendes Lacerda (XXX.607.538-XX) , Helio Gomes Coelho (XXX.064.357-XX) , Marcia Marques da Silva (XXX.481.277-XX) , Maria Aparecida Duque (XXX.927.098-XX) , Maria Lucia Fornaretti (XXX.010.798-XX) e Sonia Maria Rodrigues (XXX.006.038-XX) ;
9.3. dar ciência desta deliberação aos interessados e à Gerência Executiva do INSS em Taubaté/SP - INSS/MPS; 
9.4. dispensar o ressarcimento das quantias indevidamente recebidas de boa-fé até a data da ciência pela  Gerência Executiva do INSS em Taubaté/SP - INSS/MPS do presente acórdão, com base no Enunciado 106 da Súmula da Jurisprudência do TCU;
9.5. determinar à Gerência Executiva do INSS em Taubaté/SP - INSS/MPS que:
9.5.1. no prazo de 15 (quinze) dias, contados da ciência da presente deliberação, faça cessar os pagamentos decorrentes dos atos ora considerados ilegais, sob pena de responsabilidade solidária da autoridade administrativa omissa;
9.5.2. no prazo de 15 (quinze) dias, contados do conhecimento da presente deliberação, dê ciência do inteiro teor deste acórdão aos interessados, esclarecendo-lhes que o efeito suspensivo proveniente da interposição de recurso não os exime da devolução dos valores percebidos indevidamente após a notificação, em caso de não provimento do recurso;
9.5.3. no prazo de 30 (trinta) dias, informe ao TCU as medidas adotadas e encaminhe comprovante da data em que os interessados tomaram conhecimento do contido no subitem anterior;
9.5.4. verifique se os interessados cujos atos foram apreciados pela ilegalidade preenchem requisitos para se aposentarem com base em outro fundamento legal vigente e, em caso afirmativo e em comum acordo com os servidores, emita novos atos e os submeta à apreciação deste Tribunal, via Sisac, no prazo de 30 (trinta) dias, ou, em caso negativo, promova o retorno à ativa dos interessados;
9.6. enviar cópia deste acórdão, bem como do relatório e do voto que o fundamentam, à Gerência Executiva do INSS em Taubaté/SP - INSS/MPS e aos interessados.

Atos de concessão de aposentadoria de ex-servidores da Gerência Executiva do INSS em TAUBATÉ/SP - INSS/MPS.

Segunda Câmara

3. Interessados/Responsáveis:
3.1. Interessados: Celio Marcondes Ferreira Valle (XXX.687.378-XX); Eliana Mendes Lacerda (XXX.607.538-XX); Helio Gomes Coelho (XXX.064.357-XX); José Raimundo Salomon Batista (XXX.960.466-XX); Marcia Marques da Silva (XXX.481.277-XX); Maria Aparecida Duque (XXX.927.098-XX); Maria Lucia Fornaretti (XXX.010.798-XX); Sonia Maria Rodrigues (XXX.006.038-XX).

13.1. Ministros presentes: Ana Arraes (Presidente), Augusto Nardes (Relator), Aroldo Cedraz e Raimundo Carreiro.
13.2. Ministros-Substitutos presentes: Marcos Bemquerer Costa e André Luís de Carvalho.

ACORDAO-COMPLETO-2392515

Acórdão de Relação 491/2020 - Segunda Câmara

Acórdão de Relação

ACORDAO-COMPLETO-2528814

Acórdão 479/2022 - Plenário

ACORDAO-COMPLETO-2481434

Acórdão 8292/2021 - Segunda Câmara

AUGUSTO NARDES

Tratam os autos de aposentadoria de ex-servidores da Gerência Executiva do INSS em Taubaté/SP - INSS/MPS.
2.	A  Secretaria de Fiscalização de Pessoal - Sefip analisou os fundamentos legais e as informações prestadas pelo órgão de Controle Interno (peça 21) , cuja manifestação transcrevo a seguir, com alguns ajustes de forma que julgo pertinentes:
EXAME TÉCNICO
Procedimentos preliminares aplicados
3.	Os procedimentos para exame, apreciação e registro de atos de pessoal encontram-se estabelecidos na Instrução Normativa TCU 78/2018 e na Resolução TCU 206/2007. Essas normas dispõem, respectivamente, em seus arts. 4º, § 2º, e 3º, § 3º que os atos de pessoal disponibilizados por meio do Sistema de Apreciação e Registro de Atos de Admissão e Concessões devem ser submetidos a crítica preliminar automatizada do próprio sistema, com base em parâmetros predefinidos.
4.	Relativamente aos atos de concessão de aposentadoria, as rotinas de crítica das informações cadastradas no Sistema de Apreciação e Registro de Atos de Admissão e Concessões foram elaboradas e validadas levando-se em conta as peculiaridades desses atos. Os itens de verificação do sistema compreendem prazos e fundamentos legais, assim como eventuais ocorrências de acumulação. Trata-se de verificações mais abrangentes, minuciosas e precisas do que aquelas que podem ser realizadas por mãos humanas, proporcionando um nível de segurança ainda maior.
5.	Além da crítica automatizada, há verificação humana adicional no caso de haver alertas do sistema ou informações não formatadas, como esclarecimentos do gestor ou do controle interno.
6.	As críticas também consideram os registros do Sistema Integrado de Administração de Recursos Humanos (Siape) . O Siape disponibiliza informações atualizadas sobre as parcelas que integram os proventos, diferentemente, portanto, do Sistema de Apreciação e Registro de Atos de Admissão e Concessões, que informa as parcelas no momento do registro do ato.
7.	Essa confrontação com o Siape provê uma visão atual e verdadeira da situação, o que permite descaracterizar irregularidades e inconsistências que, embora constantes do Sistema de Apreciação e Registro de Atos de Admissão e Concessões, já foram corrigidas.
Encaminhamentos anteriores
8.	Por meio da diligência expedida à entidade (peça 2) , solicitaram-se as seguintes informações/documentação:
Com vistas ao saneamento do processo acima indicado, com fundamento no art. 11 da Lei 8.443/1992, solicito a Vossa Senhoria que, no prazo de 30 (trinta) dias, encaminhe a esta SEFIP os documentos e/ou esclarecimentos abaixo discriminados: 
Interessados: CELIO MARCONDES FERREIRA VALLE (CPF XXX.687.378-XX) ; ELIANA MENDES LACERDA (CPF XXX.607.538-XX) ; HELIO GOMES COELHO (CPF XXX.064.357-XX) ; JOSÉ RAIMUNDO SALOMON BATISTA (CPF XXX.960.466-XX) ; MARCIA MARQUES DA SILVA (CPF XXX.481.277-XX) ; MARIA APARECIDA DUQUE (CPF XXX.927.098-XX) ; MARIA LUCIA FORNARETTI (CPF XXX.010.798-XX) ; SONIA MARIA RODRIGUES (CPF XXX.006.038-XX) ; 
Assunto: Tempo de serviço com período insalubre. 
Documentação requerida: 
a) Enviar cópia do Mapa de Apuração do Tempo de Serviço, juntando, quando for o caso, as cópias das certidões dos tempos averbados, incluindo os tempos insalubres com as respectivas justificativas, bem como discriminando os períodos insalubres laborados. Caso exista averbação de tempo insalubre decorrente de mandado de injunção, enviar a cópia da respectiva decisão, além da comprovação de que o interessado é, de fato, beneficiário do referido mandado; e 
b) Enviar documentos (laudo pericial e outros) que comprovem o exercício de atividades laborais em condições insalubres.
9.	A diligência supramencionada foi atendida, conforme peças 5 e 6, estando os autos aptos a ser instruídos no mérito. 
Exame das constatações
10.	A seguir, analisar-se-á, para cada interessado, o respectivo ato de aposentadoria.
Em relação ao Sr. CELIO MARCONDES FERREIRA VALLE
11.	Em análise do ato objeto destes autos, verifica-se que o interessado foi inativado em 30/7/1996, com proventos proporcionais, computados mais de 33 anos de tempo de atividade (considerando o tempo insalubre averbado) . Incorporou, ainda, 20% a título de adicional por tempo de serviço e quintos. Embora aposentado desde 1996, somente em 2013 o ato em apreço foi encaminhado para esta Corte. O fundamento legal da aposentadoria registrado no Siape foi aquele descrito no artigo 186, inciso III, alínea "c", da Lei 8112/90.
12.	Em consulta ao tempo de serviço e averbações, consta o cômputo de atividade insalubre (3 anos, 5 meses e 25 dias) , o qual se refere ao regime celetista (479 dias - 1 ano, 3 meses e 24 dias) e ao regime estatutário (823 dias - 2 anos,  2 meses e 2 dias) , conforme Portaria à peça 6, pg. 21. A seguir, será analisado cada período separadamente.
Tempo insalubre celetista
13.	Em análise da questão, por meio do Acórdão TCU n 2008/2006-Plenário (Relator Ministro Walton Alencar Rodrigues) , esta Corte reconheceu a validade da averbação a título de tempo insalubre aos profissionais celetistas que laboravam sob essa condição antes da publicação da Lei 8.112/90.
14.	Posteriormente, por meio do Acórdão 911/2014-TCU-Plenário (Relator Ministro Benjamin Zymler) , o entendimento acima descrito foi aperfeiçoado. Neste julgado, esta Corte de Contas, ciosa em evitar interpretações extensivas - interpretações essas que acabariam por desvirtuar a vontade do legislador ao prever o cálculo diferenciado para o tempo de serviço prestado em atividades insalubres, penosas ou perigosas -, deixou assente que o sobredito Acórdão 2008/2006-TCU-Plenário, apesar de reconhecer em tese a possibilidade de cômputo ponderado do tempo especial para fins de aposentadoria estatutária, não disciplinou a forma como a Administração deveria proceder para averbar o tempo de atividade insalubre no caso concreto. 
15.	Desse modo, ponderou o Ministro-Relator Benjamim Zymler que os cargos de natureza eminentemente administrativa não podem ser beneficiados pela contagem especial, salvo se restar efetivamente demonstrada a existência de risco ou de agentes nocivos à saúde no local de trabalho. Transcreve-se a seguir excerto do Voto condutor do Acórdão:
O simples vínculo do servidor com o Ministério da Saúde não autoriza a concessão de tempo de atividade especial, pois, ainda que ligado à área de saúde, existem diversas atividades que são exercidas em condições normais, sem exposição a agentes patológicos além dos limites tolerados, assim definidos em norma regulamentar. Veja-se, por exemplo, a situação do agente administrativo. É de supor que os ocupantes desse cargo exercem as atividades nas mesmas condições, seja no Ministério da Saúde ou no Ministério do Planejamento, por exemplo.
16.	Nessa mesma assentada, observou-se que este Tribunal, a título de racionalidade administrativa, vem aceitando a averbação do tempo de atividade insalubre realizada de ofício pelo órgão de origem em relação a cargos cujo exercício, presume-se, envolve atividades de risco para a higidez física, como no caso dos médicos, odontólogos, auxiliares de enfermagem e agentes de saúde pública.
17.	Com o fito de apurar a situação do ato objeto destes autos colimado com o entendimento desta Corte acima descrito, foi expedida a diligência citada no item 8 desta instrução, visto que a natureza do cargo do interessado (técnico do seguro social) não pressupunha, a priori, que este estivesse exposto a condições insalubres, necessitando verificar se existe o laudo pericial a comprovar a situação.
18.	Cabe destacar que, atualmente, o assunto em tela, no âmbito do Poder Executivo Federal, está normatizado por meio da Orientação Normativa n 15/2013 (peça 7) , que assim estabelece no seu artigo 2º, §2º:
§ 2º Não será admitida prova exclusivamente testemunhal ou apenas a comprovação da percepção de adicional de insalubridade ou periculosidade ou gratificação por trabalhos com Raios-X ou substâncias radioativas para fins de comprovação do tempo de serviço público prestado sob condições especiais.
19.	Portanto, o simples percebimento do adicional de insalubridade, mesmo que comprovado, não seria suficiente para fundamentar a conversão de tempo e a respectiva averbação de tempo insalubre. 
20.	Compulsando a referida ON, o seu artigo 3ª, na forma abaixo descrita, estabelece os profissionais que poderiam ser contemplados com a referida averbação, sendo que, para este caso concreto, o interessado estaria amparado no inciso II, haja vista que, supostamente, foi exposto a agentes nocivos.
Art. 3º As atribuições consideradas como exercidas em condições especiais, capazes de possibilitar a conversão de tempo de serviço especial em comum poderão ser enquadradas com base nos seguintes critérios:
I - pela ocupação de emprego público cujas atribuições sejam análogas às atividades profissionais das categorias presumidamente sujeitas a condições especiais, de acordo com as ocupações/grupos profissionais constantes no Anexo I desta Orientação Normativa; ou
II - por exposição a agentes nocivos no exercício de atribuições do emprego público, em condições análogas às que permitem enquadrar as atividades profissionais como perigosas, insalubres ou penosas, de acordo com Anexo II desta Orientação Normativa.
21.	Em seguida, o artigo 4º da referida ON estabelece a documentação comprobatória, para aqueles enquadrados no inciso II do artigo 3º, situação na qual se enquadra o interessado, nos termos abaixo:
Art. 4º Somente serão analisados pelos órgãos e entidades do SIPEC, requerimentos de conversão de tempo especial em comum instruídos com os seguintes documentos, cumulativamente:
 (...) 
II - Para o servidor que se enquadre na hipótese do inciso II do art. 3º:
a) Formulário de informações sobre atividades exercidas em condições especiais;
b) Laudo Técnico de Condições Ambientais do Trabalho (LTCAT) , conforme Anexo VI desta Orientação Normativa, observado o disposto no art. 8º ou os documentos aceitos em substituição àquele, consoante o que dispõe o art. 9º desta Orientação Normativa;
c) Parecer da perícia médica, em relação ao enquadramento por exposição a agentes nocivos, na forma do art. 11 desta Orientação Normativa; e
d) Portaria de designação do servidor para operar com raios X e substâncias radioativas, na forma do Decreto nº 81.384, de 22 de fevereiro de 1978, quando for o caso.
22.	Por fim, o artigo 5º da referida ON é enfático quanto ao modelo de documentação válido:
Art. 5º Somente será aceito como formulário de informações sobre atividades exercidas em condições especiais, de que tratam os incisos I e II do art. 4º desta Orientação Normativa, o modelo de tal documento instituído para o Regime Geral de Previdência Social, segundo seu período de vigência, sob as siglas SB-40, DISESBE 5235, DSS-8030 ou DIRBEN 8030, quando emitidos até 31 de dezembro de 2003.
23.	Compulsando a documentação encaminhada pelo Gestor, não se verifica a existência do laudo pericial atestando as condições insalubres relativo ao período de averbação (1/9/1987 a 11/12/1990) . À peça 6, pgs. 22-24, consta LTCAT, datado de 26/5/2011, o qual ressalva, no item 15, que os dados foram extraídos dos laudos confeccionados em 1990, 1991, 1992, 1993, 1996, 1997 e 1998; bem como as condições de trabalho não sofreram mudanças significativas desde a época da confecção dos referidos laudos.
24.	Cabe ressaltar que o artigo 8º, §3º, da ON 15/2013, permite que o Laudo Técnico de Condições Ambientais do Trabalho (LTCAT) seja emitido em data anterior ou posterior ao exercício da atividade do servidor, se não houver alteração no ambiente de trabalho ou em sua organização, e desde que haja ratificação nesse sentido pelo responsável técnico. Dessa forma, pode-se compreender que o LTCAT ratificou o exercício de atividades insalubres retroativo a 1990, visto que houve ratificação neste sentido.
25.	À peça 6, pg. 29, há "análise e decisão técnica de atividade especial" para o interessado, firmado por médica perita, a qual atesta o exercício de atividade insalubre de 11/12/1990 a 29/7/1996 e, na mesma assentada, informa que não há laudo embasando o exercício de atividade de 23/1/1976 a 11/12/1990.
26.	Portanto, ante a constatação de inexistência de LTCAT relativo ao regime celetista, resta maculada a averbação de tempo em apreço.
Tempo insalubre estatutário
27.	Em relação ao tempo insalubre em apreço, ele foi averbado com fulcro no Mandado de Injunção 880 (peça 6, pg. 31) . Assim, passa-se, a seguir, a uma análise sintética acerca do histórico e das consequências dessa decisão, a fim de se formar o entendimento sobre o tema.
28.	Inicialmente, haja vista a falta de edição de lei complementar que regulamentasse o artigo 40, § 4º, da Constituição Federal, para definir os critérios e requisitos para a concessão de aposentadoria especial, a conversão de tempo insalubre não estava amparada pela jurisprudência deste Tribunal, uma vez que não havia previsão legal para a ponderação de tempo de serviço para servidores vinculados ao regime estatutário.
29.	Entretanto, por intermédio do MI 880/09, o Supremo Tribunal Federal concedeu a ordem injuncional para reconhecer a mora do Poder Público quanto à edição da lei que disciplinasse o artigo 40, § 4º, inciso III, da Constituição Federal, garantindo aos filiados da entidade sindical o direito de ter seus pedidos de aposentadoria especial analisados pela autoridade administrativa competente à luz do artigo 57 da lei n 8.213/1991.
30.	Resolvendo a questão da mora legislativa quanto ao disposto do artigo 40, § 4º, inciso III, da Constituição Federal, recentemente o Supremo Tribunal Federal editou a Súmula Vinculante n 33, onde foi suprida a lacuna deixada pelo Poder Público relativa à edição da lei complementar que regulamenta o supramencionado dispositivo constitucional.
31.	Então, com a edição da Súmula Vinculante n. 33, serão aplicados ao servidor público, no que couberem, as regras do regime geral da previdência social sobre aposentadoria especial de que trata o artigo 40, § 4º, inciso III, da Constituição Federal, até a edição de lei complementar específica. Assim, o argumento de que não há edição de lei complementar que regulamente o artigo 40, § 4º, inciso III, da Constituição Federal, para não se aceitar o deferimento de aposentadoria especial não mais se sustenta, haja vista a edição da Súmula Vinculante n. 33 do STF.
32.	É preciso esclarecer que a Súmula Vinculante n 33 reconhece a omissão legislativa no que tange à regulamentação do artigo 40, § 4º, inciso III, da Constituição Federal. Assim, para as aposentadorias estatutárias especiais deferidas com base nesse fundamento, deverão ser observados os mesmos critérios para as aposentadorias especiais deferidas àqueles vinculados ao regime geral de previdência social, nos termos do artigo 57 da Lei n 8.213/1991.
33.	Desta feita, com o fito de regulamentar a questão no âmbito de sua competência, conforme artigo 9º da Lei 9.717/98, o Ministério da Previdência Social elaborou a NOTA TÉCNICA n 02/2014/CGNAL/DRPSP/SPPS/MPS, de 15 de maio de 2014, cuja ementa foi a seguinte (peça 9) :
Amplitude dos efeitos da Súmula Vinculante nº 33. Aplicação das normas do Regime Geral de Previdência Social - RGPS na concessão da aposentadoria especial de que trata o art. 40, § 4º, III, da Constituição Federal aos servidores amparados em Regime Próprio de Previdência Social - RPPS, que exercem atividades sob condições especiais que prejudiquem a saúde ou a integridade física.
34.	Após análise histórica e jurídica da questão, a referente Nota Técnica conclui pelo seguinte (peça 9, p. 21 em diante) :
87. Diante do exposto, conclui-se:
 (...) 
h) Os efeitos da Súmula Vinculante nº 33 não abrangem a conversão de tempo especial em comum pelos servidores, pois, nos julgados que serviram de base para a elaboração do verbete sumular, não houve autorização do STF para a conversão por dois motivos:
h.1) Há impedimento processual ao exame do tema em Mandado de Injunção, porque a conversão não se enquadra como um direito hábil a ser exigido por essa via. O instituto do Mandado de Injunção existe para viabilizar o exercício efetivo de um direito ou liberdade constitucional, impedido pela ausência de normas, no caso, o disposto no art. 40, § 4º da Constituição Federal que trata da concessão do benefício, não havendo a garantia de conversão nesse dispositivo.
h.2) Nos julgados que abordaram o mérito da conversão de tempo especial em comum, alguns confirmados pelo Plenário, o entendimento foi proferido no sentido de que a conversão de tempo resulta em contagem de tempo ficto, vedada no art. 40 § 10 da Constituição. Portanto, as decisões de mérito do Plenário foram pronunciadas em sentido contrário à sua realização, significando que não é norma cabível quanto ao servidor.
 (...) 
k) Na concessão de aposentadoria especial ao servidor aplicam-se as regras gerais de cálculo e reajustamento dos proventos previstas no art. 40, §§ 2º, 3º, 8º, 14, 15, 16 e 17 da Constituição Federal, na redação da Emenda nº 41, de 2003. O cálculo dos proventos está disciplinado pelo art. 1º da Lei nº 10.887, de 2004.
35.	Diante do apresentado, verifica-se que, mesmo aplicando as regras de aposentadoria do Regime Geral de Previdência Social para o Regime Próprio, queda-se vedada a contagem ponderada de tempo (item "h" acima) , bem como o eventual beneficiário estará sujeito à regra de aposentadoria descrita no artigo 40 da CF/88 (item "k") , isto é, proventos calculados pela média das remunerações e sujeito aos reajustes do Regime Geral.
36.	Em vista disso, para este caso concreto, o tempo averbado em apreço não encontra respaldo jurídico, em virtude de ter resultado de contagem ponderada de tempo. Destarte, esta averbação não pode ser considerada para o cômputo de tempo de contribuição do interessado. Ainda que tal averbação fosse legal, os proventos deveriam ter sido calculados pela média das remunerações e sujeito aos reajustes do Regime Geral, o que não ocorreu para o caso tem tela, visto que os proventos estão sendo pagos considerando-se a remuneração do cargo efetivo.
37.	Portanto, também resta maculada a averbação de tempo em apreço.
38.	Desta feita, resta propor que o ato seja apreciado pela ilegalidade, ante a existência de tempo especial de atividade averbado irregularmente. 
Em relação a Sra. ELIANA MENDES LACERDA
39.	O ato inicial de aposentadoria (10805109-04-2000-000059-0) foi apreciado pela legalidade, conforme  Acórdão 1944/2006-TCU-Primeira Câmara - TCU, relator Ministro Guilherme Palmeira.
40.	Em análise do ato de alteração objeto destes autos, verifica-se que a interessada foi inativada em 15/6/1999. Atualmente, os proventos estão sendo pagos proporcionalmente (27/30) , computados mais de 27 anos de tempo de atividade (considerando o tempo insalubre averbado) . Incorporou, ainda, 23% a título de adicional por tempo de serviço (peça 8) . O fundamento legal da aposentadoria registrado no Siape foi aquele descrito na redação original do artigo 40, inciso III, alínea "c", da CRFB/88.
41.	Em consulta ao tempo de serviço e averbações, consta o cômputo de atividade insalubre  o qual se refere ao regime celetista (7 meses e 06 dias) e ao regime estatutário (1 anos, 2 meses e 29 dias) . A seguir, será analisado cada período separadamente.
Tempo insalubre celetista
42.	Neste ponto, valem as conclusões expostas nos itens 13 a 22 desta instrução. Compulsando a documentação encaminhada pelo Gestor, não se verifica a existência do laudo pericial atestando as condições insalubres relativo ao período de averbação (28/12/1987 a 11/12/1990) . À peça 6, pgs. 3-5, consta LTCAT, datado de 26/5/2011, o qual ressalva, no item 15, que os dados foram extraídos dos laudos confeccionados em 1990, 1991, 1992, 1993, 1996, 1997 e 1998; bem como as condições de trabalho não sofreram mudanças significativas desde a época da confecção dos referidos laudos.
43.	Cabe ressaltar que o artigo 8º, §3º, da ON 15/2013, permite que o Laudo Técnico de Condições Ambientais do Trabalho (LTCAT) seja emitido em data anterior ou posterior ao exercício da atividade do servidor, se não houver alteração no ambiente de trabalho ou em sua organização, e desde que haja ratificação nesse sentido pelo responsável técnico. Dessa forma, pode-se compreender que o LTCAT ratificou o exercício de atividades insalubres retroativo a 1990, visto que houve ratificação neste sentido.
44.	À peça 6, pg. 9, há "análise e decisão técnica de atividade especial" para a interessada, firmado por médica perita, a qual atesta o exercício de atividade insalubre sob o regime celetista. Todavia, tal documento não é o exigido legalmente para comprovar o feito, qual seja: LTCAT.
45.	Portanto, ante a constatação de inexistência de LTCAT relativo ao regime celetista, resta maculada a averbação de tempo em apreço.
Tempo insalubre estatutário
46.	Neste ponto, valem as conclusões expostas nos itens 27 a 35 desta instrução. 
47.	Em vista disso, para este caso concreto, o tempo averbado em apreço não encontra respaldo jurídico, em virtude de ter resultado de contagem ponderada de tempo (peça 6, pg. 10) . Destarte, esta averbação não pode ser considerada para o cômputo de tempo de contribuição da interessada. Ainda que tal averbação fosse legal, os proventos deveriam ter sido calculados pela média das remunerações e sujeito aos reajustes do Regime Geral, o que não ocorreu para o caso tem tela, visto que os proventos estão sendo pagos considerando-se a remuneração do cargo efetivo.
48.	Portanto, também resta maculada a averbação de tempo em apreço.
49.	Desta feita, resta propor que o ato seja apreciado pela ilegalidade, ante a existência de tempo especial de atividade averbado irregularmente. 
Em relação ao Sr. HELIO GOMES COELHO
50.	O ato inicial de aposentadoria (10805109-04-1996-000175-7) foi apreciado pela legalidade, conforme Acórdão 940/2005-TCU-Segunda Câmara - TCU, relator Ministro Ubiratan Aguiar.
51.	Em análise do ato de alteração objeto destes autos, verifica-se que o interessado foi inativado em 4/5/1994. Atualmente, os proventos são pagos de forma proporcional (33/35) , computados mais de 33 anos de tempo de atividade (considerando o tempo insalubre averbado) . Incorporou, ainda, 20% a título de adicional por tempo de serviço. O fundamento legal da aposentadoria registrado no Siape foi aquele descrito no artigo 186, inciso III, alínea "c", da Lei 8112/90.
52.	Em consulta ao tempo de serviço e averbações, consta o cômputo de atividade insalubre  o qual se refere ao regime celetista (479 dias - 1 ano, 3 meses e 24 dias) . Neste ponto, valem as conclusões expostas nos itens 13 a 22 desta instrução. 
53.	Compulsando a documentação encaminhada pelo Gestor relativa ao interessado (peça 5, pgs. 25-34) , não se verifica a existência do laudo pericial atestando as condições insalubres relativo ao período de averbação (1/9/1987 a 11/12/1990) . 
54.	Portanto, ante a constatação de inexistência de LTCAT relativo ao regime celetista, resta maculada a averbação de tempo em apreço e, em consequência, a legalidade do ato.
Em relação ao Sr. JOSÉ RAIMUNDO SALOMON BATISTA
55.	Em análise do ato objeto destes autos, verifica-se que o interessado foi inativado em 8/3/2012, com proventos integrais, computados mais de 37 anos de tempo de atividade (considerando o tempo insalubre averbado) . Incorporou, ainda, 14% a título de adicional por tempo de serviço (peça 8) . O fundamento legal da aposentadoria foi aquele descrito no artigo 3º da EC 47/2005.
56.	Em consulta ao tempo de serviço e averbações, consta o cômputo de atividade insalubre  o qual se refere ao regime celetista (2 anos, 3 meses e 24 dias) e ao regime estatutário (2 anos, 5 meses e 29 dias) . A seguir, será analisado cada período separadamente.
Tempo insalubre celetista
57.	Por meio do Acórdão 2008/2006-TCU-Plenário (Relator Ministro Walton Alencar Rodrigues) , esta Corte reconheceu a validade da averbação a título de tempo insalubre aos profissionais de saúde que laboravam sob o regime celetista antes da publicação da Lei 8.112/90, situação no qual se enquadra o interessado. Destarte, não se vislumbra irregularidade, neste ponto, capaz de macular a legalidade do ato.
Tempo insalubre estatutário
58.	Neste ponto, valem as conclusões expostas nos itens 27 a 35 desta instrução. 
59.	Em vista disso, para este caso concreto, o tempo averbado em apreço não encontra respaldo jurídico, em virtude de ter resultado de contagem ponderada de tempo (peça 5, pg. 12) . Destarte, esta averbação não pode ser considerada para o cômputo de tempo de contribuição da interessada. Ainda que tal averbação fosse legal, os proventos deveriam ter sido calculados pela média das remunerações e sujeito aos reajustes do Regime Geral, o que não ocorreu para o caso tem tela, visto que os proventos estão sendo pagos considerando-se a remuneração do cargo efetivo.
60.	Portanto, também resta maculada a averbação de tempo em apreço.
61.	Desta feita, considerando a legalidade do tempo especial celetista (2 anos, 3 meses e 24 dias) e irregularidade do tempo especial estatutário (2 anos, 5 meses e 29 dias) , o tempo total de contribuição do interessado reduz para pouco mais de 35 anos.
62.	Dessa forma, constata-se que, atualmente, o interessado preenche os requisitos para se manter aposentado, visto que possui mais de 65 anos de idade completos e computaria mais de 35 anos de tempo de atividade (26 anos no órgão) , bem como atenderia aos demais requisitos do artigo 3º da EC 47/2005, conservando, de igual forma, os institutos da integralidade e paridade com os servidores da ativa. Assim, resta considerar, excepcionalmente, que o interessado logra reunir os requisitos do fundamento legal de inativação.
63.	Em consulta ao contracheque à peça 10 e em cotejo com a tabela salarial à peça 11, não se verifica irregularidade nos proventos. Cabe esclarecer que a rubrica "GDAPMP" pode ser paga em valor superior a 50pts, para aqueles inativos que fizeram a opção do artigo 37 da Lei 13.464/2017 (conversão da MP 765/2017) .
64.	Destarte, não se verifica óbice para que o ato seja apreciado pela legalidade.
Em relação a Sra. MARCIA MARQUES DA SILVA
65.	Em análise do ato objeto destes autos, verifica-se que a interessada foi inativada em 1/8/2011, com proventos integrais, computados mais de 30 anos de tempo de atividade (considerando o tempo insalubre averbado) . Incorporou, ainda, 14% a título de adicional por tempo de serviço. Embora aposentado desde 2011, somente em 2014 o ato em apreço foi encaminhado para esta Corte. O fundamento legal da aposentadoria foi aquele descrito no artigo 3º da EC 47/2005.
66.	Em consulta à documentação encaminhada pelo Gestor relativa à interessada (peça 5, pgs. 15-24) , onde consta o mapa de tempo de serviço, verifica-se que, considerando o tempo de exercício no cargo (de 1/6/1984 a 30/7/2011) , aquele averbado em outras atividades e o relativo à licença prêmio (peça 5, pgs. 17 e 22, respectivamente) , tem-se a seguinte composição do tempo de serviço:
	TEMPO DE SERVIÇO COMUM

	Descrição
	Anos
	Meses
	Dias

	Tempo no Órgão¹
	27
	2
	5

	Averbação
	2
	3
	5

	Licença Prêmio
		4
	
	Total
	29
	9
	10

		     ¹ de 1/6/1984 a 30/7/2011
67.	No mapa de tempo de serviço encaminhado pelo Gestor, consta que o tempo total de atividade seria de 30 anos e 110 dias (ou 30 anos, 3 meses e 20 dias) . A diferença entre o tempo apurado na tabela e aquele exposto pelo mapa de tempo de serviço pode ser creditado à averbação de tempo entre os anos de 1986 a 1989 (peça 5, pg. 22) ; o qual não resta justificado a sua natureza e, por isso, não deve ser aceito, prevalecendo a contabilização de tempo de atividade exposta na tabela do item precedente.
68.	Destarte, ante a inexistência do fundamento para a referida averbação, não obstante requisição desta Corte por meio de diligência, verifica-se que a interessada não logrou comprovar o tempo mínimo de contribuição exigido pelo fundamento legal da inativação. Logo, resta propor que o ato seja apreciado pela ilegalidade.
Em relação a Sra. MARIA APARECIDA DUQUE
69.	Em análise do ato objeto destes autos, verifica-se que a interessada foi inativada em 01/2/2012, com proventos integrais, computados mais de 30 anos de tempo de atividade (considerando o tempo insalubre averbado) . Incorporou, ainda, 15% a título de adicional por tempo de serviço. O fundamento legal da aposentadoria foi aquele descrito no artigo 3º da EC 47/2005.
70.	Em consulta ao tempo de serviço e averbações, consta o cômputo de atividade insalubre  o qual se refere ao regime celetista (1 ano, 5 meses e 14 dias) - peça 5, pg. 35. Neste ponto, valem as conclusões expostas nos itens 13 a 22 desta instrução. 
71.	Compulsando a documentação encaminhada pelo Gestor, não se verifica a existência do laudo pericial atestando as condições insalubres relativo ao período de averbação 17/08/1983 a 11/12/1990) . À peça 5, pgs. 52-54, consta LTCAT, datado de 26/5/2011, o qual ressalva, no item 15, que os dados foram extraídos dos laudos confeccionados em 1990, 1991, 1992, 1993, 1996, 1997 e 1998; bem como as condições de trabalho não sofreram mudanças significativas desde a época da confecção dos referidos laudos.
72.	Cabe ressaltar que o artigo 8º, §3º, da ON 15/2013, permite que o Laudo Técnico de Condições Ambientais do Trabalho (LTCAT) seja emitido em data anterior ou posterior ao exercício da atividade do servidor, se não houver alteração no ambiente de trabalho ou em sua organização, e desde que haja ratificação nesse sentido pelo responsável técnico. Dessa forma, pode-se compreender que o LTCAT ratificou o exercício de atividades insalubres retroativo a 1990, visto que houve ratificação neste sentido.
73.	À peça 5, pg. 55, há Perfil Profissiográfico Previdenciário - PPP para a interessada, firmado que por servidora administrativa, a qual atesta a inexistência de LTCAT para o período de o exercício de atividade insalubre sob o regime celetista. Portanto, resta maculada a averbação de tempo em apreço.
Em relação a Sra. MARIA LUCIA FORNARETTI
74.	 Em análise do ato objeto destes autos, verifica-se que a interessada foi inativada em 3/4/1997, com proventos proporcionais. Atualmente, os proventos estão sendo pagos proporcionalmente (27/30) , computados mais de 27 anos de tempo de atividade (considerando o tempo insalubre averbado) . Incorporou, ainda, 17% a título de adicional por tempo de serviço. Embora aposentado desde 1997, somente em 2014 o ato em apreço foi encaminhado para esta Corte. O fundamento legal da aposentadoria registrado no Siape foi aquele descrito no artigo 186, inciso III, alínea "c", da Lei 8112/90.
75.	Em consulta ao tempo de serviço e averbações, consta o cômputo de atividade insalubre  o qual se refere ao regime celetista (692 dias - 1 ano, 10 meses e 27 dias) - peça 6, pg. 38. Neste ponto, valem as conclusões expostas nos itens 13 a 22 desta instrução. 
76.	Compulsando a documentação encaminhada pelo Gestor relativa à interessada (peça 6, pgs. 32-45, não se verifica a existência do laudo pericial atestando as condições insalubres relativo ao período de averbação 1/6/1981 a 11/12/1990) . Portanto, resta maculada a averbação de tempo em apreço.
Em relação ao Sr. SONIA MARIA RODRIGUES
77.	Em análise do ato objeto destes autos, verifica-se que a interessada foi inativada em 1/2/2012, com proventos integrais, computados mais de 31 anos de tempo de atividade (considerando o tempo insalubre averbado) . Incorporou, ainda, 16% a título de adicional por tempo de serviço. O fundamento legal da aposentadoria foi aquele descrito no artigo 3º da EC 47/2005.
78.	Em consulta ao tempo de serviço e averbações, consta o cômputo de atividade insalubre  o qual se refere ao regime celetista (607 dias - 1 ano, 8 meses e 2 dias) - peça 6, pg. 49. Neste ponto, valem as conclusões expostas nos itens 13 a 22 desta instrução. 
79.	Compulsando a documentação encaminhada pelo Gestor, não se verifica a existência do laudo pericial atestando as condições insalubres relativo ao período de averbação 17/08/1983 a 11/12/1990) . À peça 6, pgs. 50-52, consta LTCAT, datado de 26/5/2011, o qual ressalva, no item 15, que os dados foram extraídos dos laudos confeccionados em 1990, 1991, 1992, 1993, 1996, 1997 e 1998; bem como as condições de trabalho não sofreram mudanças significativas desde a época da confecção dos referidos laudos.
80.	Cabe ressaltar que o artigo 8º, §3º, da ON 15/2013, permite que o Laudo Técnico de Condições Ambientais do Trabalho (LTCAT) seja emitido em data anterior ou posterior ao exercício da atividade do servidor, se não houver alteração no ambiente de trabalho ou em sua organização, e desde que haja ratificação nesse sentido pelo responsável técnico. Dessa forma, pode-se compreender que o LTCAT ratificou o exercício de atividades insalubres retroativo a 1990, visto que houve ratificação neste sentido.
81.	À peça 6, pg. 53-54, há Perfil Profissiográfico Previdenciário - PPP para a interessada, firmado que por servidora administrativa, o qual, ao final, ressalva que o LTCAT somente foi lavrado  partir de1990. Portanto, ante a inexistência de LTCAT para o período de o exercício de atividade insalubre sob o regime celetista, resta maculada a averbação de tempo em apreço.
CONCLUSÃO
82.	Verificou-se que o ato do Sr. JOSÉ RAIMUNDO SALOMON BATISTA pode ser apreciado pela legalidade. Quanto aos demais interessados, será proposto que os respectivos atos sejam apreciados pela ilegalidade, ante a constatação indevida de tempo especial.
83.	Por fim, importa observar que os atos foram disponibilizados ao TCU há menos de cinco anos. Portanto, não é necessária a instauração do contraditório, nos termos do Acórdão 587/2011-TCU-Plenário (Relator Ministro Valmir Campelo) .
PROPOSTA DE ENCAMINHAMENTO
84.	Ante o exposto, propõe-se:
a) considerar ilegal e recusar registro aos atos de concessão de aposentadoria abaixo nominados, com base nos arts. 71, inciso III, da Constituição Federal, 1º, inciso V, e 39, inciso II, da Lei 8.443/1992 e 260, § 1º, do Regimento Interno do Tribunal de Contas da União (TCU) ;
- CELIO MARCONDES FERREIRA VALLE, CPF XXX.687.378-XX, ato número 10263470-04-2013-000001-3;
- ELIANA MENDES LACERDA, CPF XXX.607.538-XX, ato número 10263470-04-2012-000037-1;
- HELIO GOMES COELHO, CPF XXX.064.357-XX, ato número 10263470-04-2012-000002-9;
- MARCIA MARQUES DA SILVA, CPF XXX.481.277-XX, ato número 10263470-04-2011-000020-4;
-MARIA APARECIDA DUQUE, CPF XXX.927.098-XX, ato número 10263470-04-2012-000004-5;
- MARIA LUCIA FORNARETTI, CPF XXX.010.798-XX, ato número 10263470-04-2012-000003-7;
- SONIA MARIA RODRIGUES, CPF XXX.006.038-XX, ato número 10263470-04-2012-000006-1.
b) dispensar a devolução dos valores indevidamente recebidos até a data da ciência da  GERÊNCIA EXECUTIVA DO INSS - TAUBATÉ/SP - INSS/MPS do Acórdão que vier a ser proferido, com base no Enunciado 106 da Súmula da Jurisprudência do TCU;
c) esclarecer aos interessados que, no caso de não provimento de recurso eventualmente interposto junto ao TCU, deverão ser repostos os valores recebidos após a ciência do acórdão pelo GERÊNCIA EXECUTIVA DO INSS - TAUBATÉ/SP - INSS/MPS;
d) determinar à GERÊNCIA EXECUTIVA DO INSS - TAUBATÉ/SP - INSS/MPS, com base no art. 45 da Lei 8.443/1992, que:
d.1) faça cessar os pagamentos decorrentes dos atos impugnados, comunicando ao TCU, no prazo de quinze dias, as providências adotadas, nos termos dos art. 262, caput, do Regimento Interno do TCU, 8º, caput, da Resolução - TCU 206/2007 e 15, caput, da Instrução Normativa - TCU 55/2007;
d.2) informe aos interessados: 
d.3.1)  o teor do Acórdão que vier a ser prolatado, encaminhando ao TCU, no prazo de trinta dias, comprovante da data de ciência pelo respectivo interessado, nos termos do art. 4º, § 3º, da Resolução - TCU 170/2004;
d.3.2) caso manifestem interesse, podem se manter aposentados com base em outro fundamento legal e desde que cumpram os requisitos legais exigidos; ou poderão retornar à atividade para completar o requisito temporal para nova aposentadoria ¿ a qual, obrigatoriamente, deverá fundamentar-se nas regras vigentes no momento da nova concessão;
d.3.3) caso não seja possível enquadrar em outro fundamento legal de inativação, o interessado deverá retornar à atividade para completar o requisito temporal para a aposentadoria ¿ a qual, obrigatoriamente, deverá fundamentar-se nas regras vigentes no momento da nova concessão;
e) considerar legal e determinar o registro do ato de concessão de aposentadoria do Sr. JOSÉ RAIMUNDO SALOMON BATISTA, CPF XXX.960.466-XX, ato número 10263470-04-2012-000012-6, com fundamento nos arts. 71, inciso III, da Constituição Federal, 1º, inciso V, e 39, inciso II, da Lei 8.443/1992 e 260, § 1º, do Regimento Interno do Tribunal de Contas da União.
	É o relatório.

não há.

Procuradora-Geral Cristina Machado da Costa e Silva.

PESSOAL. APOSENTADORIA. TEMPO DE ATIVIDADE INSALUBRE. AUSÊNCIA DE LAUDO PERICIAL. LEGALIDADE DE UM ATO. ILEGALIDADE DOS DEMAIS.

APOSENTADORIA (APOS)

Secretaria de Fiscalização de Pessoal (SEFIP).

Examina-se neste processo a concessão de aposentadoria no interesse de servidores da Gerência Executiva do INSS em Taubaté/SP - INSS/MPS.
2.	A análise levada a efeito pela Secretaria de Fiscalização de Pessoal - Sefip concluiu pela ilegalidade, ante a ausência de laudo pericial, dos atos em favor de Celio Marcondes Ferreira Valle, Eliana Mendes Lacerda, Helio Gomes Coelho, Marcia Marques da Silva, Maria Aparecida Duque, Maria Lucia Fornaretti e Sonia Maria Rodrigues e como legal o ato de concessão de aposentadoria a José Raimundo Salomon Batista, com o consequente registro.
3.	O cômputo ponderado de tempo de serviço com base na prestação de serviço sob condições insalubres precisa preencher exigências específicas, não podendo prescindir de laudo pericial que o legitime. 
4.	Desse modo, acompanho o entendimento da unidade técnica de que a averbação de tais períodos laborados pelos interessados Celio Marcondes Ferreira Valle, Eliana Mendes Lacerda, Helio Gomes Coelho, Marcia Marques da Silva, Maria Aparecida Duque, Maria Lucia Fornaretti e Sonia Maria Rodrigues são irregulares, uma vez que desacompanhados de respaldo jurídico, em virtude de terem resultado de contagem ponderada de tempo.
5.	Em relação a José Raimundo Salomon Batista, esta Corte, por meio do Acórdão 2008/2006-TCU-Plenário (Relator Ministro Walton Alencar Rodrigues) , reconheceu a validade da averbação a título de tempo insalubre aos profissionais de saúde que laboravam sob o regime celetista antes da publicação da Lei 8.112/90, situação no qual se enquadra o interessado. Portanto, mostra-se regular a averbação de tal período.
6.	Ademais, o interessado preenche os requisitos para se manter aposentado, visto que possui mais de 65 anos de idade completos e computa mais de 35 anos de tempo de atividade (26 anos no órgão) , além de atender aos demais requisitos do artigo 3º da EC 47/2005, conservando, de igual forma, os institutos da integralidade e paridade com os servidores da ativa.
7.	Assim, incorporando às minhas razões de decidir os fundamentos expendidos na instrução da unidade técnica (peça 21) , com a qual se mostrou favorável o representante do Ministério Público especializado (peça 23) , manifesto concordância ao encaminhamento de considerar legal e registrar a aposentadoria de José Raimundo Salomon Batista e considerar ilegais os atos de concessão e registro de aposentadoria de Celio Marcondes Ferreira Valle, Eliana Mendes Lacerda, Helio Gomes Coelho, Marcia Marques da Silva, Maria Aparecida Duque, Maria Lucia Fornaretti e Sonia Maria Rodrigues.
Ante todo o exposto, VOTO no sentido de que o Tribunal aprove o Acórdão que ora submeto à deliberação deste Colegiado.
TCU, Sala das Sessões Ministro Luciano Brandão Alves de Souza, em 16 de abril de 2019.
Ministro JOÃO AUGUSTO RIBEIRO NARDES 
Relator